臺灣高雄地方法院刑事判決　　　　　　 100年度選訴字第64號
公　訴　人　臺灣高雄地方法院檢察署檢察官
被　　　告　羅貴春
選任辯護人　林春華律師
上列被告因違反公職人員選舉罷免法案件，經檢察官提起公訴（
99年度選偵字第66號），本院判決如下：
    主  文
羅貴春犯公職人員選舉罷免法第九十九條第一項之交付不正利益
罪，處有期徒刑參年陸月。褫奪公權肆年。未扣案用以行求之賄
賂新臺幣壹仟元沒收。
    事  實
一、羅貴春於民國99年間係高雄縣茂林鄉茂林村（99年12月25日
    改制後為高雄市茂林區茂林里；下同）村長，於99年9 月14
    日登記參選99年11月27日所舉辦之「高雄縣、市合併後第一
    屆里長選舉」，為該屆之高雄市茂林區茂林里里長候選人，
    其為求勝選，竟基於對有投票權人行求賄賂、交付不正利益
    而約其投票權為一定行使之犯意，而陸續為下列行為：
（一）羅貴春於99年9 月15日某時，前往有投票權之石秀善、石
      曾美惠夫妻2 人（均業經臺灣高雄地方法院檢察署檢察官
      以99年度選偵字第45、66號為緩起訴處分確定）位於高雄
      市茂林區茂林里茂林巷19之1 號之住處，向石秀善、石曾
      美惠2 人表示，願意代為繳納渠等於99年7 月份所積欠臺
      灣電力公司之電費新臺幣（下同）639 元，並要求石秀善
      、石曾美惠於99年11月27日投票當日，將里長選票投給其
      本人，石秀善、石曾美惠當場表示同意，而與羅貴春達成
      期約不正利益之意思合致，嗣羅貴春依約向臺灣電力公司
      繳納上開電費後，將收據交給石曾美惠收執為憑，而交付
      不正利益予石秀善、石曾美惠。
（二）又羅貴春於99年9 月19日13時30分許，與不知情之其妻詹
      淑靜前往屏東市寶建醫院11樓13房，探視因腳部患有蜂窩
      性組織炎住院並有投票權之杜春妹，嗣詹淑靜拿出1,000
      元紙鈔1 張交付予杜春妹，惟因羅貴春提及曾幫杜春妹之
      舅舅石秀善繳納電費之事，杜春妹旋在羅貴春不知情之狀
      況下，將上揭千元紙鈔塞回詹淑靜皮包內；嗣羅貴春於離
      開病房時，以山地話向杜春妹說：「同學，支持我吧」一
      語，要求杜春妹於99年11月27日投票當日，將里長選票投
      給其本人，而行求杜春妹就投票權為一定之行使。
二、案經臺灣高雄地方法院檢察署檢察官主動簽分偵查起訴。
    理  由
壹、證據能力部分：
一、按被告以外之人於偵查中向檢察官所為陳述，除顯有不可信
    之情況者外，得為證據，同法第159 條之1 第2 項定有明文
    。次按刑事訴訟法第159 條之1 第2 項所稱得為證據之被告
    以外之人於偵查中向檢察官所為之陳述，係指依法應具結而
    已具結，並經被告或其辯護人行使反對詰問權者於偵查中向
    檢察官所為之陳述，得作為論罪之基礎，最高法院著有96年
    度臺上字第476 號判決意旨可資參照。本件證人石秀善、石
    曾美惠及杜春妹於偵查中所為之陳述，均依法具結（見臺灣
    高雄地方法院檢察署99年度選他字第181 號卷〈下稱偵卷〉
    第33頁、第68頁、第69頁），可擔保其係據實陳述，而被告
    及辯護人對於上開證人向檢察官所為之陳述，未曾主張有何
    違法取供之情形，本院亦查無檢察官有以不正方法取證之情
    事，足認上揭證人於偵查中向檢察官所為之陳述，並無任何
    顯有不可信之情況。且上揭證人復均於本院審理時到庭結證
    ，且經檢察官、被告及辯護人之詰問，是揆諸上開見解，證
    人石秀善、石曾美惠及杜春妹於偵查中之陳述，具有證據能
    力，均得為本案之證據。
二、又按被告以外之人於審判外之言詞或書面陳述，除法律有規
    定者外，不得作為證據；被告以外之人於檢察事務官、司法
    警察官或司法警察調查中所為之陳述，與審判中不符時，其
    先前之陳述具有較可信之特別情況，且為證明犯罪事實存否
    所必要者，得為證據，刑事訴訟法第159 條第1項 、第159
    條之2 分別定有明文。是依上開條文規定，被告以外之人於
    檢察事務官、司法警察（官）調查時所為之陳述，屬傳聞證
    據，依同法第159 條規定，本無證據能力，必須「具有較可
    信之特別狀況」及「必要性」二要件，始例外得適用上開第
    159 條之2 規定，認有證據能力，採為證據。而所謂「具有
    較可信之特別情況」係屬於證據能力之要件，法院應就偵查
    或調查筆錄製作之原因、過程及其功能等加以觀察其信用性
    予以判斷；又此之「必要性」要件，必須該陳述之重要待證
    事實部分，與審判中之陳述有所不符，包括先前之陳述詳盡
    、於後簡略，甚至改稱忘記、不知道等，雖非完全相異，但
    實質內容已有不符者在內（最高法院96年度臺上字4304號、
    96年度臺上字第4365 號 、96年度臺上字第4414號判決意旨
    可資參照）。本件證人杜春妹、石曾美惠係被告是否有本件
    賄選犯行之重要證人，且證人石曾美惠及杜春妹於警詢時對
    於被告為本件賄選犯行之情節陳述詳盡，復於本院審理時則
    翻異前詞，到庭否認被告有本件賄選之情，與警詢陳述不符
    。本院審酌證人石曾美惠及杜春妹於警詢中接受詢問時，均
    表示其警詢中之陳述係屬實在（見偵卷第34頁第42頁、第43
    頁、第61頁）；又證人杜春妹及石曾美惠分別於99年10月19
    日與99年10月28日、99年10月29日於警詢時所為有關被告本
    件賄選犯行之陳述，相較其於本院審判時，均距案發當時較
    近，且並非在被告之面前指述被告是否賄選，依此外部情況
    ，顯較未有受不當外力干擾、內在之壓力及事後串謀之可能
    性，堪認證人杜春妹、石曾美惠於警詢中之陳述具有特別可
    信之情況，復以，證人杜春妹、石曾美惠於本院審理中到庭
    作證時，未曾反映其警詢筆錄係遭受不正方法訊問而為陳述
    ，此外，亦查無任何證據顯示證人杜春妹、石曾美惠於製作
    警詢筆錄時，受到警員以不法方法，致其為違反其意願之陳
    述之情事，益徵證人杜春妹、石曾美惠於警詢中之陳述具有
    特別可信之情況；此外，證人杜春妹、石曾美惠之上開警詢
    中陳述，乃證明被告犯罪事實之存否所不可欠缺，是依刑事
    訴訟法第159 條之2 規定，其等於警詢中之陳述，應具有證
    據能力。
三、按被告以外之人於審判外之陳述，雖不符刑事訴訟法第159
    條之1 至之4 之規定，然經當事人於審判程序同意作為證據
    ，法院審酌該言詞陳述或書面陳述作成時之情況，認為適當
    者，亦得為證據。又當事人、代理人或辯護人於法院調查證
    據時，知有第159 條第1 項不得為證據之情形，而未於言詞
    辯論終結前聲明異議者，視為有前項之同意，同法第159 條
    之5 亦有明文。查本案所引用之證據資料（詳後引證據），
    其中各項言詞或書面傳聞證據部分，除上揭證據外，縱無刑
    事訴訟法第159 條之1 至第159 條之4 或其他規定之傳聞證
    據例外情形，亦業經本院審理時予以提示並告以要旨，且各
    經檢察官、被告及辯護人表示意見，當事人及辯護人已知上
    述證據乃屬傳聞證據，而未於言詞辯論終結前對該等證據聲
    明異議，依上開規定，已擬制同意其有證據能力，且本院審
    酌該等傳聞證據作成時之狀況，並無不宜作為證據之情形，
    均應認於本案有證據能力。
貳、實體部分：
一、訊據被告羅貴春固坦承其於上揭時地經石秀善、石曾美惠同
    意代為繳納上揭電費，且於上揭時地至上揭醫院探望杜春妹
    ，並將1,000 元紙鈔交予杜春妹，杜春妹卻趁其不注意之際
    ，將上揭千元紙鈔塞回其妻詹淑靜皮包內之事實，但矢口否
    認有何本件賄選犯行，辯稱：其係基於關心村民才替石秀善
    、石曾美惠繳納電費、贈與杜春妹1,000 元，並無據此要求
    石秀善、石曾美惠及杜春妹都要投票給自己之意思云云。惟
    查：
（一）被告於99年間係高雄縣茂林鄉茂林村村長，於99年9 月14
      日登記參選99年11月27日所舉辦之「高雄縣、市合併後第
      一屆里長選舉」，為該屆高雄市茂林區茂林里里長候選人
      ；被告於99年9 月15日，前往有投票權之石秀善、石曾美
      惠夫妻2 人之上揭住處，向石秀善、石曾美惠2 人表示，
      願意代為繳納渠等於99年7 月份所積欠臺灣電力公司之電
      費639 元，嗣被告至臺灣電力公司繳納上開電費後，將收
      據交給石曾美惠收執為；又被告於99年9 月19日13時30分
      許，與其妻詹淑靜主動前往屏東市寶建醫院11樓13房，探
      視因腳部蜂窩性組織炎住院並有投票權之杜春妹，詹淑靜
      並當場拿出1,000 元紙鈔1 張交付予杜春妹，惟杜春妹隨
      即於被告不知情之狀況下，將上揭千元紙鈔塞回詹淑靜皮
      包內等情，為被告所不爭執，核與證人石秀善於偵訊及本
      院審理時、證人石曾美惠、杜春妹於警詢、偵訊及本院審
      理時、證人即被告之妻詹淑靜於本院審理時之證詞相合（
      見本院卷第52頁、第53頁、第57頁、第58頁、第60頁、第
      65頁至第67頁、第71頁至第73頁；偵卷第28頁至第31頁、
      第34頁至第37頁、第40頁至第44頁、第59頁至第63-1頁、
      第64頁至第66頁），並有杜春妹之寶健醫院出院病歷摘要
      、臺灣電力公司屏東區營業處99年11月1 日屏東費核費字
      第A9900596號函、電費查詢暨同公司之石秀善上揭住處99
      年7 月份電費通知及收據各1 份附卷可稽（見偵卷第12頁
      、第70頁至第72頁），是該部分之事實，均洵堪認定。
（二）關於事實欄一（一）所示部分：
  １、證人石曾美惠於警詢時證謂：其遷居至上揭住處已25年之
      久，並有投票權，被告係現任的村長，因為被告知道其家
      裡經濟不好，沒有錢去繳電費，且伊要選里長要其跟其先
      生石秀善投票給伊，所以，被告在9 月份登記參選里長候
      選人以後，主動到其住處客廳說要幫其繳電費，並當場要
      求支持、投票給伊，並要其轉告其先生石秀善要支持、投
      票給伊，其說好，之後，被告自己去電力公司查詢其住處
      所欠電費繳紀錄後，就幫其繳錢，並拿1 張收據給其等語
      （見偵卷第59頁至第61頁），其復於偵訊時證陳：其遷居
      上揭住處約25年之久，其跟其先生都有投票權，被告係現
      任的村長，被告於99年9 月份登記參選里長候選人後某天
      ，主動至其住處客廳說要幫其繳電費，並當場要求其夫妻
      支持、投票給伊，其等夫妻2 人都同意，當天被告就向電
      力公司繳完費用後，又來其住處並拿1 張電力公司600 多
      元的收據來給其等語（見偵卷第62頁反面至第63-1頁），
      是證人石曾美惠於警詢、偵訊之證詞顯然一致，且該證詞
      內容核與證人石秀善於偵訊時證述：其與石曾美惠是夫妻
      ，居住於上揭住處約50餘年，其跟其太太都有投票權，被
      告是現任的村長，被告知道因為知道其家裡經濟不好，沒
      有錢去繳電費，記得是9 月份被告已登記要參選的某天早
      上，為拜託其等夫妻投票支持伊選里長，要其跟其太太石
      曾美惠投票給伊，被告主動到其住處客廳說要幫其繳電費
      ，所以幫其繳電費，當場要求其等夫妻支持、投票給伊，
      其等夫妻2 人都有同意，後來被告向電力公司繳完費用，
      有拿收據至其住處給其太太等語相符（見偵卷第65頁、第
      66頁），參以證人石秀善、石曾美惠與被告間均無糾紛或
      宿怨乙節，為被告所不爭執，並經證人石秀善、石曾美惠
      均於偵訊時證述明確（見偵卷第63頁、第65頁反面），是
      證人石秀善、石曾美惠亦無一同設詞誣陷被告之必要，則
      可知上揭證詞之內容應屬真實，否則證人石秀善、石曾美
      惠之上揭證詞間，豈能互為一致並相符，再觀之石秀善、
      石曾美惠均因本件受賄案件，於偵查中坦承受賄犯行，而
      經臺灣高雄地方法院檢察署檢察官以99年度選偵字第45、
      66號為緩起訴處分確定乙節，有臺灣高雄地方法院檢察署
      檢察官以99年度選偵字第45、66號緩起訴處分書、臺灣高
      等法院被告（石秀善、石曾美惠）前案紀錄表各1 份（見
      本院卷第104 頁、第105 頁；臺灣高雄地方法院檢察署99
      年度偵選字第66號卷第102 頁反面、第103 頁），衡之常
      情，石秀善、石曾美惠若非確實有上揭受賄之情事，其等
      豈願意坦承受賄犯行，而接受檢察官之緩起訴處分，益徵
      證人石秀善、石曾美惠上揭所言，均係真實而為可採。據
      上，被告確有為石秀善、石曾美惠於高雄市茂林區茂林里
      里長選舉時能投票支持其之目的，而替石秀善、石曾美惠
      代繳上揭電費之事實。
  ２、至證人石秀善於本院審理時雖另證稱：當時係為避免電錶
      被拆，其拜託被告幫其繳電費，並約定下個月再還，被告
      並無要求要其與其妻投票給伊，被告係事後才拜託其支持
      伊選里長云云（見本院卷第58頁、第59頁），又證人石曾
      美惠固於本院審理時另證稱：被告幫其繳電費時，並未提
      到選舉、投票之事，是事後才拜託投票支持云云（見本院
      卷第65頁、第69頁），然查，證人石秀善、石曾美惠上揭
      於本院審理時所陳之證詞，業與上揭證人石秀善於偵訊時
      、證人石曾美惠於警詢、偵訊時之證詞內容不合；再者，
      證人石秀善於本院審理時另證稱：係其主動告知被告上揭
      電費的事，其問被告說方不方便幫其繳電費，下個月還伊
      ，之後，其有將電費還給被告云云（見本院卷第58頁至第
      60 頁 ），而證人石曾美惠則另於本院審理時證稱：當時
      係被告主動說要幫忙繳電費，後來，還沒有將被告代繳之
      電費退還給被告云云（見本院卷第67頁、第68頁），業見
      證人石秀善、石曾美惠於本院審理時之證詞，彼此間顯有
      矛盾之情；則考量證人石秀善、石曾美惠於本院審理時之
      證詞，有上揭所述前後不一且彼此間矛盾之情，是否可信
      ，已非無疑，且慮及證人石秀善、石曾美惠於本院審理時
      之上揭證詞，均係在被告之面前所為，考量該外部情況，
      其等顯有受不當外力干擾、內在之壓力及事後串謀之可能
      性，恐有迴護被告之可能，是自難以證人石秀善、石曾美
      惠於本院審理時之證詞，為有利於被告之依據。
（二）關於事實欄一（二）所示部分：
  １、證人杜春妹先於99年10月19日警詢時證述：其於99年9 月
      15日因腳部蜂窩性組織炎至屏東市寶建醫院住院，入住11
      樓13房5 床，於99年9 月23日出院，住院期間某日白天被
      告與太太詹淑靜一同到醫院探望其，拿出千元鈔1 張放到
      其病床旁桌子抽屜內，叫其買吃的，後來其趁詹淑靜不注
      意時，把該千元紙鈔偷偷塞入詹淑靜的皮包內，當時被告
      對其說「同學，支持我吧」時，其才知道被告要選里長等
      語（見偵卷第41頁、第42頁），其再於99年10月28日警詢
      時證陳：其遷入目前戶籍大約20年之久，有投票權，其上
      次警詢表示於99年9 月15日因腳部患有峰窩性組織炎住屏
      東市寶建醫院11樓13房5 床，於99年9 月23日出院，是正
      確的，依據其使用之行動電話門號與被告使用行動電話門
      號，被告與伊妻大概係於99年9 月l9日13時30分左右至醫
      院看其，當時，被告之妻詹淑靜從皮包內拿1,000 元紙鈔
      1 張給其，因被告當日提到已替其舅舅石秀善繳了1 筆水
      電費用，所以其推說不要，然後詹淑靜硬塞在我手中，其
      才將該1,000 元紙鈔放到床位旁抽屜內，其趁被告夫妻禱
      告不注意時，將該1,000 元紙鈔偷塞入詹淑靜皮包內，被
      告當時要拿1000元給其，應該與選舉有關等語（見本院卷
      第34頁至第37頁），均核與其於偵訊時證陳：其遷入目前
      戶籍地址大約20年之久，並有投票權；其因腳部患有蜂窩
      性組織炎，曾於99年9 月15日住院屏東市寶建醫院11 樓
      13房5 床，並於99年9 月23日出院，當時被告之太太詹淑
      靜從斜背的皮包內拿1,000 元紙鈔1 張給其，叫其自己買
      東西吃，其送被告夫妻進電梯下樓回去時，被告向其說「
      同學、支持我吧」，並問我要不要回來投票，其意是要其
      支持伊出來競選里長，當時其直覺上認為跟選舉有關係，
      但因被告提及有幫其舅舅石秀善繳了一筆電費，其不好意
      思再收錢，所以當時趁被告夫妻禱告時，將該1,000 元紙
      鈔偷塞入詹淑靜皮包內，被告夫妻並未發現等語相合（見
      偵卷第29頁至第31頁），細繹證人杜春妹上揭2 次警詢及
      1 次偵訊之證詞均甚為相符一致，且證人杜春妹與被告曾
      係同學並無任何仇怨乙情，為被告所不爭執，復為證人杜
      春妹於警詢時證陳確實在卷（見偵卷第41頁），則證人杜
      春妹顯無虛偽陳詞誣陷被告之必要，是以，證人杜春妹之
      上揭證詞應係真實，堪為採用。據此，關於被告於上揭時
      地為使杜春妹於高雄市茂林區茂林里里長選舉時能投票支
      持其之目的，意圖交付1,000 元予杜春妹而為杜春妹所拒
      退還該1,000 元之事實，足堪認定。
  ２、至證人杜春妹於本院審理時雖另證稱：被告到醫院探望其
      時，並未提到選舉之事，而被告要離開時係以山地話對其
      說「KEZINNA （諧音為各偵那）」，意思是要堅強云云（
      見本院卷第52頁、第53頁），又證人即被告之妻詹淑靜於
      本院審理時固證稱：當時係跟杜春妹說原住民話之各偵那
      ，那是加油之意思，沒有要杜春妹要投票給被告之意思云
      云（見本院卷第72頁、第73頁）。然查，證人杜春妹於本
      院之上揭證詞與其於警詢、偵訊之上揭證詞，已然不同，
      是否可採，已非無斟酌之餘地，再者，審酌證人杜春妹與
      被告相識，平日皆有相遇之可能，且其於本院審理到庭作
      證時，被告係在庭聽聞證詞，證人難免因此情而難據實陳
      述，而證人杜春妹於警詢及偵訊中之陳述當時未直接面對
      被告，心情較為篤定，壓力較小，較有可能為任意陳述，
      ，此時證人杜春妹證詞之憑信性甚高，是應以其先前於警
      詢及偵訊時之陳述較可信，是自難據證人杜春妹上揭於本
      院審理時之證詞，為有利於被告之認定；又證人詹淑靜為
      被告之妻乙節，有被告之戶役政連結作業系統1 份在卷可
      憑（見本院卷第30頁），其與被告顯然關係密切，衡情，
      其恐有迴護被告之虞，自亦難逕採其證詞為有利於被告之
      認定。
（三）又按公職人員選舉罷免法第99條第1 項之賄選罪係以對於
      有投票權之人，行求期約或交付賄賂或其他不正利益，而
      約其不行使投票權或為一定之行使為構成要件。亦即須視
      行為人主觀上是否具有行賄之犯意，而約使有投票權人為
      投票權一定之行使或不行使；客觀上行為人所行求期約或
      交付之賄賂或不正利益是否可認係約使投票權人為投票權
      之一定行使或不行使之對價；以及所行求、期約、交付之
      對象是否為有投票權人而定。上開對價關係，在於行賄者
      之一方，係認知其所行求、期約或交付之意思表示，乃為
      約使有投票權人為投票權一定之行使或不行使；在受賄者
      之一方，亦應認知行賄者對其所行求、期約或交付之意思
      表示，乃為約使其為投票權一定之行使或不行使。且對有
      投票權人交付之財物或不正利益，並不以金錢之多寡為絕
      對標準，而應綜合社會價值觀念、授受雙方之認知及其他
      客觀情事而為判斷（最高法院96年度臺上字第1233號判決
      意旨參照）。據此，細繹上揭被告主動向石秀善、石曾美
      惠表示代為繳付上揭電費時，已明示要求石秀善、石曾美
      惠於本次里長選舉時，投票支持被告之一定投票行為之行
      使，石秀善、石曾美惠係知悉被告交付款項意涵之情況下
      予以同意，被告並事後代為繳納電費完成；另被告在企圖
      交付1,000 元予杜春妹，而在其不知遭杜春妹拒絕退回時
      ，明白表示要求杜春妹在選舉時投票支持其等情，綜合社
      會價值觀念、授受雙方之認知及所交付不正利益、行求現
      金之內容之客觀情狀以觀，揆諸上開最高法院見解及說明
      ，足認為被告代石秀善、石曾美惠為繳納之電費及本欲交
      付杜春妹之現金，實分別係約使石秀善、石曾美惠與杜春
      妹投票支持被告之對價，自與要求投票權人石秀善、石曾
      美惠與杜春妹投票支持其參選里長間，具有對價關係，堪
      可認定。至被告及辯護人辯稱：被告代石秀善、石曾美惠
      繳納電費及交付杜春妹1,000 元，係其身為村長平日關心
      村民之行為云云，並聲請傳喚證人即高雄市茂林區社工人
      員張小燕、證人即義工陳勝至本院審理時作證證明被告村
      長任內時常有幫助村民之行為乙節，然查，被告於村長任
      內平日是否會幫助村民乙節，本即與被告於選舉期間是否
      會為賄選行為一事，無並直接關連，況證人即社工人員張
      小燕於本院審理時證述：被告在擔任村長前就時常幫助人
      ，像是其也在1 個協會擔任總幹事，會裡有70幾位老人，
      被告會出錢資助或買飲料等，但其知道在選舉期間，被告
      幫助別人可能會是賄選，其也會跟被告說這樣可能違法，
      所以，在選舉時其盡量不去找被告，被告也會特別避諱等
      語（見本院卷第77頁、第78頁），可知被告知悉為避免涉
      犯賄選嫌疑，於競選期間，應避免恐被認係賄選而交付金
      錢或其他利益之行為，據此，觀以被告於上揭時地猶有上
      揭代石秀善、石曾美惠繳電費及交付杜春妹1,000 元之舉
      ，應可確認其係基於賄選之意思所為無訛。是其猶執前詞
      予以爭辯，委無可採。
（四）綜上所述，被告所辯，均係事後卸責之詞，並不足採，本
      件事證已明，本件被告賄選犯行，堪以認定。
二、再按投票行賄罪之處罰分別規定於刑法第144 條及公職人員
    選舉罷免法第99條第1 項，而公職人員選舉罷免法第99條第
    1 項為刑法第144 條之特別法，依特別法優於普通法之規定
    ，應優先適用公職人員選舉罷免法。又按受賄罪之客體，一
    為賄賂，二為不正利益；所謂賄賂，指金錢或可以金錢計算
    之財物而言；所謂不正利益，指賄賂以外足以供人需要或滿
    足人慾望之一切有形或無形之利益而言（最高法院21年上字
    第369 號判例參照）；又上開不正利益不以經濟上之利益為
    限，諸如設定債權、免除債務、款待盛筵、介紹職位等亦均
    屬之，但如行為人所交付者，係得以金錢計價之有體財物，
    即屬賄賂，而非不正利益；為最高法院97年度臺上字第4793
    號判決意旨所揭示。再按公職人員選舉罷免法第99條第1 項
    投票行賄罪，以對於有投票權之人，行求、期約或交付賄賂
    或其他不正利益，而約其不行使投票權或為一定之行使者為
    構成要件。其行求、期約、交付行為，係屬階段行為，倘已
    完成最後階段之交付賄賂行為，之前之行求、期約行為均已
    被吸收而不再論罪；又其行求賄選階段，屬行賄者單方意思
    表示行為，不以相對人允諾為必要，而交付賄選階段，除行
    賄者有實施交付賄賂行為外，因對收受賄賂者，刑法第143
    條有投票受賄罪之處罰規定，二者乃必要共犯中之對向犯，
    以二個以上之行為者，彼此相互對立之意思經合致而成立犯
    罪，雖不以收受者確已承諾，或進而為一定投票權之行使為
    必要，仍須於行賄人交付賄賂或其他不正利益時，受交付之
    相對人對其交付之目的已然認識而予收受，其交付賄賂或其
    他不正利益之犯行始克成立，行賄者方得論以交付賄賂罪（
    最高法院94年度臺上字第3819號判決意旨參照）；是被告就
    關於事實欄一（一）（二）所為應分別係犯公職人員選舉罷
    免法第99條第1 項之交付不正利益罪、行求賄賂罪。又按刑
    事訴訟法第300 條所稱「得就起訴之犯罪事實，變更檢察官
    所引應適用之法條」，係指法院在事實同一之範圍內，所據
    以論罪科刑之法條與檢察官所引應適用之法條不同，得不受
    其拘束，而變更起訴法條之謂；是就事實欄一（一）所示部
    分，本件檢察官雖起訴被告涉犯公職人員選舉罷免法第99條
    第1 項之交付賄賂罪嫌，然起訴意旨所引應適用之法條與本
    判決所據以論罪科刑之法條既無不同，自無爰引刑事訴訟法
    第300 條之規定，為起訴法條之變更之必要（最高法院93年
    度臺上字第2870號判決參照），附此敘明。復按學理上所稱
    之集合犯，係一種構成要件類型，亦即立法者針對特定刑罰
    規範之構成要件，已預設其本身係持續實行之複次行為，具
    備反覆、延續之行為特徵，將之總括或擬制成一個構成要件
    之「集合犯」行為；此種犯罪，以反覆實行為典型、常態之
    行為方式，具侵害法益之同一性，因刑法評價上為構成要件
    之行為單數，因而僅包括的成立一罪。其與接續犯之不同，
    在於接續犯所適用之構成要件行為文義本身並不具反覆實行
    之特質，非屬立法規範所定之構成要件類型，於時間及空間
    之緊密關聯性上，亦較之集合犯為嚴格。是除集合犯外，每
    一種構成要件行為皆得以接續犯方式為之，因此集合犯亦有
    喻之為「法定接續犯」者。此與修正前連續犯係指行為人在
    主觀上基於一個概括之犯意，而反覆實行客觀上可以獨立成
    罪之同一罪名之行為者，均尚屬有間；公職人員選舉罷免法
    第90條之1 第1 項（即現行同法第99條第1 項）所定之對有
    投票權人交付賄賂或不正利益罪之賄選行為，乃行為人基於
    足以讓候選人當選票數之賄選目的，反覆向多數人交付賄賂
    或其他不正利益，約定不行使投票權或為一定行使；是對有
    投票權人交付賄賂或其他不正利益之犯行，於構成要件類型
    上，本質上已具備反覆、延續之行為特徵，其持續多次對有
    投票權人交付賄賂或其他不正利益即為此類犯罪之典型或常
    態，於刑法評價上自應僅成立集合犯一罪；為最高法院96年
    度臺上字第3064號判決意旨所揭明。則核被告上揭為使石秀
    善、石曾美惠、杜春妹投票支持其競選里長，先後代石秀善
    、石曾美惠繳納電費之交付不正利益行為、行求賄賂杜春妹
    1,000 元行為，雖分別係該當於公職人員選舉罷免法第99條
    第1 項所定之交付不正利益罪、行求賄賂罪之要件，但依上
    開最高法院之見解及說明，應僅論以情節較重之交付不正利
    益罪。爰審酌選舉乃民主政治之重要表徵，選民能否依據候
    選人之品行、學識、才能、政見等資料而選賢與能，攸關一
    國政治之良窳甚鉅，而賄選足以破壞候選人間之公平競爭，
    更為敗壞選風之主要根源，故世界各民主法治國家莫不懸為
    厲禁，全力遏止賄選犯行；被告為使自己能順利當選里長，
    不思以合法方式從事輔選、助選行為，竟從事交付不正利益
    、行求賄賂行為，企圖影響選舉之公平，已嚴重侵蝕民主政
    治之機能，危害選舉制度之公正性，並參酌其犯罪動機、手
    段、生活情狀、知識程度及否認犯行之犯後態度等一切情狀
    ，量處如主文所示之刑，且依公職人員選舉罷免法第113 條
    第3 項之規定宣告褫奪公權4 年。至檢察官雖對被告具體求
    刑有期徒刑6 年（見本院卷第90頁），然本院復審酌上開各
    情，認被告應以主文所示之刑，即可達罰當其罪之目的，檢
    察官之求刑稍屬過重，附此敘明。末按公職人員選舉罷免法
    第99條第3 項規定：預備或用以行求期約或交付之賄賂，不
    問屬於犯人與否，沒收之；此項沒收為刑法第38條之特別規
    定，採絕對義務沒收主義，祇要係預備或用以行求期約或交
    付之賄賂，不論是否屬於被告所有或已否扣案，均應依法諭
    知沒收，法院並無自由裁量之餘地；是本件被告用以行求交
    付之新臺幣1,000 元，業經無受賄意思之杜春妹退還被告，
    雖未扣案，仍爰依公職人員選舉罷免法第99條第3 項規定，
    宣告沒收之。
據上論斷，應依刑事訴訟法第299 條第1 項前段，公職人員選舉
罷免法第99條第1 項、第3 項，第113 條第3 項，刑法第11條、
第37條第2 項，判決如主文。
本件經檢察官張媛舒到庭執行職務。
中    華    民    國   100    年    6     月    22    日
                  刑事第十三庭  審判長法  官  黃蕙芳
                                      法  官  陳筱雯
                                      法  官  王參和
以上正本證明與原本無異。
如不服本判決應於收受送達後10日內向本院提出上訴書狀，並應
敘述具體理由；如未敘述上訴理由者，應於上訴期間屆滿後20日
內向本院補提理由書（均須按他造當事人之人數附繕本）「切勿
逕送上級法院」。
中    華    民    國   100    年    6     月    22    日
                                      書記官  葉祝君
附錄論罪科刑法條
公職人員選舉罷免法第99條
對於有投票權之人，行求期約或交付賄賂或其他不正利益，而約
其不行使投票權或為一定之行使者，處3 年以上10年以下有期徒
刑，得併科新臺幣1 百萬元以上1 千萬元以下罰金。
預備犯前項之罪者，處 1 年以下有期徒刑。
預備或用以行求期約或交付之賄賂，不問屬於犯人與否，沒收之
。
犯第1 項或第2 項之罪，於犯罪後六個月內自首者，減輕或免除
其刑；因而查獲候選人為正犯或共犯者，免除其刑。
犯第 1 項或第 2 項之罪，在偵查中自白者，減輕其刑；因而查
獲候選人為正犯或共犯者，減輕或免除其刑。